臺灣高等法院高雄分院民事判決　　　　　99年度重上字第97號
上　訴　人　第一商業銀行股份有限公司
法定代理人　蔡慶年
訴訟代理人　辛純昌
　　　　　　魏緒孟律師
　　　　　　鄭曉東律師
被上訴人　　王炫霏即林王琴
訴訟代理人　楊雪貞律師
被上訴人　　王清文
　　　　　　蔡王忍
上二人共同　蔡鴻杰律師
訴訟代理人　林琇君律師
上列當事人間因塗銷抵押權設定登記事件，對於民國99年9 月30
日臺灣高雄地方法院98年度重訴字第299 號第一審判決提起上訴
，本院於100 年3 月16日言詞辯論終結，判決如下：
    主  文
上訴駁回。
第二審訴訟費用由上訴人負擔。
    事實及理由
一、上訴人起訴主張：訴外人立東工程有限公司（下稱立東公司
    ）自民國84年起陸續向伊借貸，並由被上訴人王炫霏（原名
    林王琴）擔任連帶保證人，惟立東公司自88年3 月起即未依
    約清償債務，積欠新台幣（下同）2,930 萬6,734 元，詎王
    炫霏為免所有財產遭受強制執行，明知被上訴人王清文、蔡
    王忍對其並無債權，竟於88年7 月22日將其所有坐落高雄市
    ○○區○○段六小段1376、1379、1384地號等土地（權利範
    圍各1/6 ，下稱系爭土地）設定1,000 萬元抵押權予王清文
    ，復於同年8 月3 日將其所有坐落高雄市○○區○○段3525
    號土地（權利範圍234/10000 ）及其上門牌號碼高雄市○○
    區○○街148 號之房屋（下稱系爭房地）共同設定200 萬元
    抵押權予蔡王忍，然其等間既無任何債權債務關係，依抵押
    權從屬性原則，上列抵押權設定均屬無效。縱認其等間借貸
    關係存在，然該等抵押權設定登記並未標明所擔保之債權種
    類，有違物權公示登記原則，前揭借款亦非抵押權所擔保之
    債權範圍，而該等抵押權登記業已妨害債權求償，且王炫霏
    既以逃避執行為目的，實難期待其行使權利，伊自得本於債
    權人之地位代位請求王清文、蔡王忍塗銷上列抵押權登記；
    爰依民法第242 條、第767 條、第179 條之規定提起本訴，
    求為判決：(一)確認王炫霏於88年7 月22日將系爭土地為王清
    文設定1,000 萬元抵押權所擔保之債權不存在；(二)確認王炫
    霏於88年8 月3 日將系爭房地為蔡王忍設定200 萬元抵押權
    所擔保之債權不存在；(三)王清文、蔡王忍應分別塗銷前開抵
    押權設定登記。原審為上訴人敗訴判決，上訴人提起上訴，
    並聲明求為廢棄原判決，改判如上開聲明所示。
二、被上訴人答辯部分：
  (一)王炫霏則以：伊確實因配偶林東諺（原名林王才）投資立東
    公司船舶生意，需用資金，而向兄王清文、姊蔡王忍借貸，
    借貸時間迄今長達10餘年，早於88年間結算債權債務，因無
    力清償，始簽立本票及借據，並設定系爭抵押權供為擔保，
    迄今仍未清償債務，無權請求塗銷抵押權登記，上訴人自亦
    無從行使代位權請求塗銷等語置辯。並聲明：上訴駁回。
  (二)王清文、蔡王忍均以：林東諺於86年間，因所任職中國鋼鐵
    股份有限公司（下稱中鋼）之處長陳守惠邀約，投資立東公
    司之船舶生意，惟因投資失利，遂請王炫霏於86年5 月21日
    起分別向伊等陸續借款周轉，期間曾陸續清償部分款項，嗣
    於88年7 月20日，至王清文家中結算借款金額，尚約積欠王
    清文1,000 餘萬元、蔡王忍200 萬元未還，雙方同意王清文
    以1,000 萬元、蔡王忍以200 萬元結算確定，並由王炫霏當
    場簽立借據，由林東諺簽名擔任保證人後，交予伊等收執，
    另由王炫霏簽發本票1 紙予王清文收執，及各設定系爭抵押
    權供為擔保，伊等對王炫霏確實有借款債權存在，王炫霏既
    尚未清償，自無從請求塗銷抵押權登記，上訴人亦無從代位
    行使權利等語置辯，均聲明：上訴駁回。
三、兩造不爭執之事項：
  (一)立東公司自84年起陸續向上訴人借款，並由王炫霏擔任連帶
    保證人，計積欠上訴人本金2,930 萬6,734 元及利息、違約
    金之債務未為清償。
  (二)王炫霏於88年7 月22日將系爭土地設定1,000 萬元普通抵押
    權予王清文。
  (三)王炫霏於88年8 月3 日將系爭房地設定200 萬元之普通抵押
    權予蔡王忍。
  (四)除王清文、蔡王忍所提之借據及王清文提出之本票外，兩造
    對彼此所提之證據，及原審函詢之資料，形式上真正均不爭
    執。
四、兩造爭執之事項：
  (一)王炫霏與王清文之間有無1,000 萬元之抵押債權存在，若不
    存在，則依抵押權從屬性之原則，其等間之系爭抵押權設定
    契約，是否也不存在？
  (二)王炫霏與蔡王忍之間有無200 萬元之抵押債權存在？若不存
    在，則依抵押權從屬性之原則，其等間之系爭抵押權設定契
    約，是否也不存在？
  (三)上訴人得否代位王炫霏請求王清文、蔡王忍塗銷上開抵押權
    設定登記？
五、按當事人主張有利於己之事實者，就其事實有舉證之責任，
    民事訴訟法第277 條定有明文。第三人主張表意人與相對人
    通謀而為虛偽意思表示者，該第三人應負舉證之責（最高法
    院48年台上字第29號判例參照）。查被上訴人主張上訴人間
    之系爭土地買賣關係，屬通謀虛偽意思表示而無效，請求確
    認上訴人間上開買賣關係不存在，則被上訴人就其主張上訴
    人間係通謀為虛偽買賣意思表示之事實，自應負舉證之責。
    此與原告僅以否認被告於訴訟前所主張之法律關係而提起消
    極確認法律關係之訴之情形，尚屬有別（最高法院98年度台
    上字第2014號裁判參照）。又所謂通謀為虛偽意思表示，乃
    指表意人與相對人互相故意為非真意之表示而言，故相對人
    不僅須知表意人非真意，並須就表意人非真意之表示相與為
    非真意之合意，始為相當，若僅一方無欲為其意思表示所拘
    束之意，而表示與真意不符之意思者，尚不能指為通謀而為
    虛偽意思表示（最高法院62年台上字第316 號判例意旨參照
    ），故不能僅因契約當事人間有特殊親誼關係，或借款之交
    付不實，即謂該契約係通謀虛偽意思表示而成立（最高法院
    99年台上字第1578號判決意旨參照）。經查，上訴人主張王
    炫霏與王清文、蔡王忍間之借貸關係乃通謀而為虛偽之意思
    表示，應屬無效，請求確認其等間借貸債權不存在，而系爭
    抵押權則因從屬性，亦不存在，其等間之系爭抵押權設定契
    約，亦不存在，自得代位王炫霏請求王清文、蔡王忍塗銷上
    開抵押權設定登記，既為被上訴人所否認，並以前詞置辯，
    揆諸上開說明，自應由上訴人先就所主張王炫霏與王清文、
    蔡王忍間之借貸關係均為通謀虛偽而不存在乙節負舉證責任
    。
六、上訴人主張系爭借貸關係均為通謀虛偽不實，係以立東公司
    之總資本額僅2,900 萬元，王炫霏出資額僅580 萬元，故王
    炫霏之夫林東諺證稱投資立東公司2 、3,000 萬元為不實，
    又王炫霏雖稱自86年5 月21日起至88年7 月13日止，向王清
    文、蔡王忍借貸供投資立東公司之用，然該公司早於88年3
    月30日即未依約清償積欠上訴人之債務，顯見公司自88年4
    月起已倒閉，王炫霏卻仍自88年4 月起，持續向蔡王忍借款
    ，豈有明知倒閉仍持續投資之理？且王炫霏陸續借貸逾1,00
    0 萬元（王清文）及200 萬元（蔡王忍），如此鉅額，縱為
    多次收付，竟均以現金提領、交付，顯不符常情為其論據。
    惟查：
  (一)立東公司自84年起陸續向上訴人借款，並由王炫霏擔任連帶
    保證人，迄88年3 月30日未依約清償時止，計積欠上訴人本
    金2,930 萬6,734 元及利息、違約金之債務未為清償，為兩
    造所不爭，並有上訴人提出之立東公司登記事項表（本院卷
    第49至50頁）、臺灣高雄地方法院89年度促字第550 號支付
    命令暨確定證明書可稽（本院卷第77至78頁），足見，立東
    公司確實自84年間起即有資金需求，而需借貸，衡情王炫霏
    身為公司股東，除擔任公司向銀行借貸之連帶保證人外，另
    運用自己人脈代為籌資，難認有違常情。參以公司基於財務
    槓桿操作，公司或股東間資金周轉運用超逾公司登記資本總
    額或股東出資額之情形，衡之商場交易，所在多有，不足為
    奇。是上訴人稱王炫霏所登記之出資額僅580 萬元，卻聲稱
    投資立東公司2 、3,000 萬元不實，88年3 月30日公司已經
    無力清償債務，不可能再借款投資云云，尚無可採。王炫霏
    所辯為投資立東公司，需資金周轉而向兄王清文、姊蔡王忍
    借貸，並非無據。
  (二)次按私文書如經他造否認，固應由舉證人證其真正。但如係
    遠年舊物，另行舉證實有困難者，法院非不得依經驗法則，
    並斟酌全辯論意旨，以判斷其真偽（最高法院99年度台上字
    第689 號判決參照）。經查：
  1.被上訴人抗辯：
  王炫霏向王清文借款部分：自86年5 月21日起至88年7 月20
    日前，陸續以口頭不定額借貸，王清文從設於高雄市第三信
    用合作社天祥分社之帳戶（00000000000000）提領現金交付
    （原審卷第71至80頁），若王炫霏手頭充裕，會陸續不定期
    清償，總計借貸1,163 萬元（原審卷第69頁整理表），期間
    陸續清償163 萬元，迄88年7 月20日結算，尚積欠1,000 萬
    元，而簽發同額本票及借據（原審卷第82、104 頁）。
  王炫霏向蔡王忍借款部分：於88年7 月20日前陸續借貸，蔡
    王忍提領設於高雄市農會帳戶（403 帳號）現金交付，共借
    202 萬元（原審卷第70頁整理表、第83頁、第364 頁），期
    間先清償2 萬元，迄88年7 月20日結算尚積欠200 萬元而簽
    立借據（原審卷第84頁）。
  2.依前揭王清文提出之借據及本票正本，其中借據上記載：「
    茲向王清文先生借款新台幣壹仟萬元整，並收訖無誤」等語
    ，並由王炫霏及任職中鋼之證人林東諺於立據人及保證人欄
    處簽名用印，且借據之上下方復印刷「中國鋼鐵股份有限公
    司」，「87.2.400本210 ×297 」等字（原審卷第104 頁）
    ，核與被上訴人所稱結算借款及書立借據之日期即88年7 月
    20日之時間，尚屬相當，該紙質非新。又王炫霏簽發而交由
    王清文收執之本票金額及發票日核與上開借據互核一致，堪
    信為同一筆借款之擔保；另蔡王忍提出之借據之形式亦與王
    清文之借據形式相同，均屬中鋼用紙，僅借據所載之借款金
    額不同（為貳佰萬元），縱蔡王忍以其借據正本，未妥善保
    存，尋覓無著，未能及時在審理中提出，然參酌該借據自88
    年7 月20日簽立迄今，已逾10年，實有保全舉證之困難。且
    證人林東諺到庭證述上開借據立據過程及自承有於借據上保
    證人欄簽名等情（詳如後述），被上訴人於88年7 月20日結
    算完畢後，先後於88年7 月22日、8 月3 日設定系爭土地1,
    000 萬元、系爭房地200 萬元之抵押權登記，並有土地暨建
    物登記謄本及抵押權設定契約書附卷可憑，及王清文復曾於
    92年間持該借據向臺灣高雄地方法院聲請對借款人王炫霏及
    保證人林東諺核發支付命令，有卷附支付命令聲請狀、臺灣
    高雄地方法院92年促（一）字第26985 號支付命令及確定證
    明書可稽（原審卷第105 至第111 頁），而上訴人係於89年
    間對王炫霏所負立東公司連帶保證債務聲請核發支付命令，
    迄98年9 月17日始提起本件訴訟，有上開支付命令及本件起
    訴狀收文章可參（原審卷第3 頁）。綜上各節，被上訴人自
    無臨訟偽製系爭借據、本票及抵押權設定契約書，進而設定
    抵押權登記之可能，系爭借據及本票均為真正，洵堪認定。
  3.另王清文自稱現任新南興磚工廠負責人，新連興加油站有限
    公司總經理，以前曾經營汽車旅館，現改為出租收入，及投
    資股票獲利等經歷（原審卷第169 、170 頁），為上訴人所
    不爭，及參酌其於87年起至98年間之財產所得申報狀態，有
    稅務電子閘門財產所得調件明細表可憑（原審卷第184 至24
    4 頁），及蔡王忍之稅務電子閘門財產所得調件明細表，與
    其等提出之高雄市第三信用合作社、高雄市農會帳戶明細（
    原審卷第127 至131 頁、第136 至141 頁、第184 至342 頁
    ），顯示王清文名下有薪資、股利、租賃所得、投資及土地
    、汽車數十筆，蔡王忍則有股利、利息所得、投資及土地、
    房屋等數十筆，益徵王清文、蔡王忍應有相當資力分別借貸
    王炫霏1,000 萬元、200 萬元。上訴人雖主張王清文尚需向
    人借貸，怎有餘裕借貸王炫霏，王清文亦自承平日操作股票
    ，會向友人調借，等獲利再為清償等情（原審卷第169 頁）
    ，然於自由經濟市場中，利用財務槓桿原理運用資金，理財
    獲利，本屬常態，自難以此遽認王清文無資力陸續於86年5
    月21日起至88年7 月借貸王炫霏1,000 餘萬元。
  4.至王清文、蔡王忍究以何方式交付王炫霏借貸款項，本由借
    貸雙方依其等交易習慣自由約定即可，又衡情慣於使用現金
    交易者，所在多有，自難僅以借貸金額數目較大，即謂以現
    金交付借款，有違常情。況審諸王清文及蔡王忍提出之存摺
    影本及帳戶明細，在在顯示其等以現金提領方式之運用資金
    交易頻繁，而王清文設於高雄市第三信用合作社天祥分社之
    帳戶明細顯示存提款項少則數十萬元，多至數百萬元，足見
    其向來即有以提領大筆現金使用交易之習慣。是上訴人主張
    其等間借貸均以現金交付，有違常情，而不可信云云，亦非
    可採。
  5.另上訴人主張蔡王忍對於帳戶內部分存、提款之陳述有誤，
    足認所稱借款不實云云。然衡情王炫霏與蔡清文、蔡王忍為
    兄妹及姊妹關係，基於手足至親之情誼，於調借現金周轉時
    ，未逐筆書立憑據記帳，以將債權債務關係釐清至分毫不差
    ，亦與常情無違，況借貸時隔久遠，人之記憶力難免衰退，
    縱蔡王忍部分存、提款細節陳述有誤，然其帳戶確實有超逾
    系爭借款200 萬元之現金支出，故上訴人執此主張蔡王忍陳
    述有誤，而認被上訴人間借貸關係為通謀虛偽，應屬無效為
    由，主張被上訴人間無消費借貸借權存在，自非可採。
  6.上訴人復主張王清文僅對林東諺執行薪資債權，而未對系爭
    土地行使抵押權求償，與常情不合云云。然衡情被上訴人間
    為胞兄（姊）妹關係，王清文既已定期受償中，基於手足情
    誼，不便拍賣系爭土地，亦屬人情之常，難據此即謂其等間
    之借貸債權及抵押權設定登記為通謀虛偽之意思表示。
  (三)再按證人為不可代替之證據方法，如果確係在場聞見待證事
    實，而其證述又非虛偽者，縱令證人與當事人有親屬、親戚
    或其他利害關係，其證言亦非不可採信（最高法院53年台上
    字第2673號判例要旨參照）。查，證人林東諺即王炫霏之夫
    於原審證述：86年間我在中鋼任職，當時有位陳守惠處長邀
    我投資立東公司買船，起先邀我投資一、二千萬，後來越來
    越多，我因沒有資金，便拜託太太王炫霏去跟其兄姐即王清
    文、蔡王忍陸續借款，初期投資有賺錢，後來立東公司之蔡
    全男背著我把投資款項花光，之後倒了才發現，因為沒有錢
    還他們，就把房子設定抵押給王清文及蔡王忍，有開立本票
    及借據，向蔡王忍借款幾百萬元，金額較少，向王清文借款
    較多，約1,000 多萬元；因為我沒有支票，我都拿現金給陳
    守惠，就習慣跟他們借現金，用現金投資交給陳守惠，除了
    向王清文、蔡王忍借款外，還有向我太太的弟弟王清亮及我
    的友人借錢。卷附88年7 月20日借據上的林王才簽名及其他
    字跡都是我的筆跡。這二份借據應該是在同一天在王清文家
    簽的，當時王炫霏說大約欠1,200 、1,300 萬元或1,400 萬
    元，我希望能夠借據寫少一點，以後有錢再還款。當場有人
    提到應該要有證據所以簽下本票，所以由王炫霏簽立本票，
    我有答應當保證人，房地後來沒有被拍賣，王清文有向法院
    對我發支付命令及扣薪，蔡王忍好像沒有等情（原審卷第15
    8 頁至第170 頁）。核與王清文、蔡王忍於原審經隔別陳述
    其等與王炫霏之借款原委、借款時間、金額、商議還款地點
    、過程、有無簽立借據、本票及如何設定抵押權供為擔保等
    細節，核與證人林東諺前開證詞及卷證本票、借據及抵押權
    設定契約書、存摺影本內容互核相符，且林東諺所稱之陳守
    惠，亦為立東公司之股東，有該公司登記事項表可證（本院
    卷第50頁），另佐以林東諺迄今，仍因上開債務，經王清文
    聲請執行法院強制執行扣薪中（迄99年7 月間王清文受償19
    5 萬4829元），有卷附執行命令及法院扣押執行命令分配及
    報支作業各1 紙可稽（原審卷第115 頁、第380 頁），據上
    足認證人林東諺所為證言，應非子虛，堪予採信。故被上訴
    人抗辯係因王炫霏投資失利，乃向王清文、蔡王忍借款，而
    由王清文、蔡王忍提領現金，借予王炫霏使用，嗣雙方結算
    借款，並以整數金額書立借據及本票，再由林東諺擔任保證
    人，及設定上開2 筆抵押權以供擔保債權，系爭抵押權設立
    時確有債權存在等情，堪信為真實。
  (四)綜上，上訴人未能舉證證明被上訴人互相故意為非真意之借
    貸表示，並為非真意之合意，僅以彼等間為兄（姊）妹關係
    ，借款以現金提領交付，陳述提領款項部分有誤，有違常情
    為由，而謂被上訴人間之借貸及系爭抵押權之設定，係基於
    通謀虛偽意思表示而無效，請求確認王炫霏與王清文就系爭
    土地設定1,000 萬元抵押權，及王炫霏與蔡王忍間就系爭房
    屋設定200 萬元抵押權所擔保之借貸債權均不存在，自屬無
    據。
  (五)按普通抵押權從屬於債權而存在，亦即抵押權之成立，以債
    權已存在為前提，此即抵押權成立上之從屬性。承上所述，
    系爭抵押權之登記係王炫霏為擔保履行對王清文、蔡王忍之
    上開借款債權而為設定，王炫霏及保證人林東諺均自承上開
    債務迄今尚未清償完畢（原審卷第384 頁），王清文僅自林
    東諺處執行扣薪受償部分款項，故系爭2 筆抵押權所擔保之
    借貸債權，既尚存在，則上訴人依據抵押權從屬性之規定，
    主張系爭抵押權之債權不存在，請求代位王炫霏塗銷系爭抵
    押權登記云云，自無理由，應予駁回。
七、上訴人另主張：縱認被上訴人間確有前揭借款債權存在，惟
    被上訴人於抵押權設定契約內並未標明所擔保之債權總類，
    違反物權公示登記原則，系爭借款亦非屬抵押權所擔保之債
    權範圍，仍應認系爭抵押權擔保之債權不存在，亦應塗銷抵
    押權之登記，並舉最高法院84年台上字第1967判例意旨（原
    審卷第393 頁）、86年台上字第]3392 號判決（本院卷）及
    臺灣臺南地方法院95年度重訴字第195 號民事判決為佐（本
    院卷第61至63頁）。然查，王炫霏與王清文、蔡王忍於88年
    7 月20日總結借貸金額，有卷附借據足稽，又王炫霏與王清
    文、蔡王忍間，係為擔保前開借款而分別於88年7 月22日、
    88年8 月3 日就系爭土地、系爭房地設定抵押權，有土地、
    建物登記謄本及抵押權設定契約書可稽，而系爭抵押權均屬
    普通抵押權，於抵押權設定時所擔保之債權即告確定，並非
    最高限額抵押權，為兩造所不爭，業如前述，觀諸系爭抵押
    權設定契約書就抵押權所擔保之債權業已記載明確：「共同
    擔保債權新台幣壹仟萬元正」、「共同擔保債權新台幣貳佰
    萬元正」（原審卷第394 至395 頁），互核與被上訴人間因
    結算借貸債權債務關係而簽立之借據、本票金額相符，此外
    被上訴人間復無其他債權債務關係，據此足認王炫霏設定系
    爭2 筆抵押權係為擔保上開積欠王清文、蔡王忍之特定借款
    債權所為，抵押權設定契約書之內容亦足使第三人知悉系爭
    土地及系爭房地係擔保確定債權金額而設定普通抵押權，業
    已符合實務上抵押權設定登記之公示原則，上開2 筆借款債
    權確實為系爭抵押權所擔保之債權，自無疑義。至上訴人所
    舉前揭判例及判決均為最高限額抵押權於一定期間所擔保之
    不確定債權，究應如何記載於登記簿及最高限額抵押權契約
    書內，始為抵押權效力所及之論述，與系爭抵押權為普通抵
    押權，即於設定抵押權登記時係為擔保特定債權之性質迥異
    ，自無比附援用之餘地。上訴人執此主張被上訴人間借貸債
    權並非系爭抵押權所擔保之範圍云云，自屬無據。
八、綜上所述，上訴人主張被上訴人間實際上並無借貸關係，依
    抵押權從屬性原則，則系爭抵押權之設定，均屬無效，縱認
    借款存在，系爭抵押權之設定亦違反物權登記公示而為無效
    ，均無可採。從而，上訴人依民法第242 條、第767 條、第
    179 條之規定，請求(一)確認王炫霏於88年7 月22日將系爭土
    地為王清文設定1,000 萬元抵押權所擔保之債權不存在；(二)
    確認王炫霏於88年8 月3 日將系爭房屋為蔡王忍設定200 萬
    元抵押權所擔保之債權不存在；(三)王清文、蔡王忍應分別塗
    銷前開抵押權設定登記，均無理由，應予駁回。原審為上訴
    人敗訴判決，核無違誤。上訴意旨指摘原判決不當，求予廢
    棄改判，為無理由，應駁回其上訴。兩造其餘攻防及證據，
    經本院審酌後，認與本判決之結論不生影響，爰不逐一論述
    ，附此敘明。
據上論結，本件上訴為無理由，依民事訴訟法第449 條第1 項、
第78條，判決如主文。
中    華    民    國   100    年    3     月    30    日
                            民事第六庭
                                審判長法官  許明進
                                法      官  李炫德
                                法      官  蘇姿月
以上正本證明與原本無異。
如對本判決上訴，須於判決送達後20日內向本院提出上訴狀，其
未表明上訴理由者，應於上訴後20日內向本院提出上訴理由書（
均須按他造當事人之人數附繕本）。
上訴時應提出委任律師或具有律師資格之人之委任狀；委任有律
師資格者，另應附具律師資格證書及釋明委任人與受任人有民事
訴訟法第466 條之1 第1 項但書或第2 項（詳附註）所定關係之
釋明文書影本。
如委任律師提起上訴者，應一併繳納上訴審裁判費。
中    華    民    國   100    年    3     月    30    日
                                書  記  官  鄭翠芬
附註：
民事訴訟法第466 條之1 ：
對於第二審判決上訴，上訴人應委任律師為訴訟代理人，但上訴
人或其法定代理人具有律師資格者，不在此限。
上訴人之配偶、三親等內之血親、二親等內之姻親，或上訴人為
法人、中央或地方機關時，其所屬專任人員具有律師資格並經法
院認適當者，亦得為第三審訴訟代理人。
第1 項但書及第2 項情形，應於提起上訴或委任時釋明之。